ACORDAO-COMPLETO-2340388

ACÓRDÃO 2489/2019 ATA 7/2019 - PRIMEIRA CÂMARA

VISTOS, relatados e discutidos estes autos de Tomada de Contas Especial instaurada pelo Fundação Nacional de Saúde contra Mario Jorge Silva Carneiro, ex-prefeito do Município de Esperantinópolis/MA, em razão da omissão no dever de prestar contas do Convênio 115/2009 (Siafi 717279) , cujo objeto era a implantação de sistema de abastecimento de água nos Povoados de Porto do Utensílio e Lagoa D’anta;
ACORDAM os Ministros do Tribunal de Contas da União, reunidos em sessão da Primeira Câmara, ante as razões expostas pelo relator:
9.1. acolher as alegações de defesa de Mario Jorge Silva Carneiro;
9.2. julgar regulares as contas de Mario Jorge Silva Carneiro, e dar-lhe quitação, com fundamento nos arts. 1º, inciso I, 16, inciso I, 17 e 23, inciso I, da Lei 8.443/1992;

Tomada de contas especial em razão da omissão no dever de prestar contas de convênio, cujo objeto era a implantação de sistema de abastecimento de água nos Povoados de Porto do Utensílio e Lagoa Danta.

Primeira Câmara

Município de Esperantinópolis/MA.

3. Interessados/Responsáveis:
3.1. Interessado: Fundação Nacional de Saúde (26.989.350/0001-16)
3.2. Responsável: Mario Jorge Silva Carneiro (XXX.629.963-XX).

13.1. Ministros presentes: Bruno Dantas (na Presidência) e Walton Alencar Rodrigues (Relator).
13.2. Ministro-Substituto convocado: Augusto Sherman Cavalcanti.
13.3. Ministro-Substituto presente: Weder de Oliveira.

WALTON ALENCAR RODRIGUES

Adoto, como relatório, a instrução da Secex-ES (peças 15-16) :
INTRODUÇÃO 
1. Cuidam os autos de tomada de contas especial instaurada pela Superintendência Estadual da Funasa no Estado do Maranhão - Suest/MA, em desfavor do ex-Prefeito Municipal de Esperantinópolis/MA, Sr. Mário Jorge Silva Carneiro, gestão 2009-2012, em virtude de irregularidades praticadas na aplicação de recursos transferidos ao município, por força do Convênio 115/2009 (Siafi 717279) , configurada na ausência de prestação de contas final do citado ajuste. 
HISTÓRICO 
2. Segundo os autos, o objeto conveniado consistiu na implantação de sistema de abastecimento de água, mediante a construção de poços artesianos localizados nos Povoados de Porto do Utensílio e Lagoa D’anta, conforme se extrai da leitura do Plano de Trabalho, Relatório de Avaliação de Andamento e outros documentos correlatos (peça 1, p. 5-11, 19, 125-127) . 
3. De conformidade com o Plano de Trabalho, datado de 28/5/2009 (peça 1, p. 5-11 e 19) , o orçamento do empreendimento foi de R$ 307.500,00, cabendo à Funasa o montante de R$ 300.000,00 e à Prefeitura, R$ 7.500,00, a título de contrapartida.
4. O convênio foi assinado em 31/12/2009, e os recursos liberados em duas parcelas, sendo a primeira, no valor de R$ 150.000,00 (equivalente a 50% do valor do ajuste) , em 9/11/2011, por meio da Ordem Bancária 2011OB807706 (peça 1, p. 123) , e a segunda, em 2/10/2012, mediante a Ordem Bancária 2012OB806915 (peça 1, p. 133) . 
5. Ressalte-se que, até o dia 21/9/2012, segundo Relatório de Avaliação de Andamento, ao tratar dos aspectos técnicos de execução da obra (peça 1, p. 125-127) , teriam sido executados serviços da ordem de R$ 153.614,75, equivalentes a 50% do valor conveniado, justificando, portanto, a liberação da segunda parcela dos recursos, ocorrida em 17/10/2012, como se depreende da leitura da documentação contida à peça 1, p. 129-133. 	
6. Finalizada a vigência do convênio, a Suest/MA, de modo a comprovar a boa e regular aplicação dos recursos liberados, notificou o ex-Prefeito, Sr. Mário Jorge Silva Carneiro, em 11/11/2013 (peça 1, p. 147-148) e, posteriormente, em 21/12/2014 (peça 1, p. 175-179) , para que apresentasse a prestação de contas final do convênio em questão, conforme previsto nos termos do art. 32 da IN/STN 01/1997. 
7. Esgotadas as medidas administrativas a cargo da Suest/MA e não tendo ocorrida a apresentação da prestação de contas final dos recursos repassados por força do convênio referenciado, foi instaurado, em 24/7/2014, o presente processo de TCE, cujo relatório (peça 1, p. 371-377) , resultou na responsabilização do ex-Prefeito Municipal de Esperantinópolis/MA, Sr. Mário Jorge Silva Carneiro, gestor municipal no período 2009-2012, pelo dano apurado no valor de R$ 300.000,00. 
8. A instrução original do presente processo de TCE (peça 6, p. 1-6) concluiu pela citação do ex-Prefeito Municipal, para que apresentasse suas alegações de defesa ou recolhesse aos cofres da referida Funasa o valor do débito imputado, o qual, corrigido até a data de 12/7/2017, alcançou a soma de R$ 420.403,33 (peças 6, 7 e 8) .
EXAME TÉCNICO
9. Devidamente citado por meio do Ofício 0470/2017-SECEX-ES, emitido em 15/8/2017 (peças 10 e 14) , o ex-Prefeito, Sr. Mário Jorge Silva Carneiro, compareceu aos autos, apresentando suas alegações de defesa (peça 13, p. 1-79) .
10. Em síntese, o responsável prestou as seguintes alegações, conforme se extrai do teor da peça 13, p. 1-2: 
a) que em 2013 foi sucedido por Raimundo Jovita de Arruda Bonfim, o qual, com diploma de prefeito, seria o detentor da senha do SINCOV, cabendo-lhe apresentar a prestação de contas do convênio 115/2009; que teria se dirigido verbalmente ao gestor inúmeras vezes na tentativa de que o mesmo realizasse o lançamento da prestação de conta no SINCOV, ou que lhe fornecesse a senha para que assim o fizesse, mas não teria logrado êxito. Ao contrário, o Prefeito sucessor teria movido contra o responsável uma Ação Civil Pública de Improbidade Administrativa, por falta de prestação de contas do referido convênio; 
b) que o Prefeito sucessor, mesmo tendo recebido a documentação relativa à Prestação de Contas Final do convênio, em 28/3/2016, não teria efetuado seu lançamento no Sistema de Informação de Convênio – SINCONV, motivando-o a apresentar a prestação de contas diretamente à Suest/MA, em 5/5/2016; 
c) que todos os trabalhos de perfuração de poços e implantação de sistema de distribuição de água foram realizados nas duas comunidades até o final do seu mandato, conforme parâmetros de exigência da FUNASA; 
d) que os recursos do Convênio 115/2009 foram devidamente aplicados, beneficiando as comunidades a que se destinaram, o que demonstra não ter havido desvio de recursos e nem danos ao erário;
e) que devido à prestação de contas do convênio ter sido realizada intempestivamente, solicita que o TCU considere suas alegações e motivos que o impediram de prestar conta em tempo hábil;
f) que o TCU instasse à Funasa a realizar uma vistoria in loco, de modo a comprovar a veracidade das informações prestadas em suas alegações de defesa; e 
g) por fim, como forma de corroborar suas alegações de defesa, encaminhou as seguintes peças informativas: 1) oficio de encaminhamento de prestação de contas do Convênio 115/2009 à Prefeitura Municipal de Esperantinópolis; 2) oficio de encaminhamento de prestação de contas final do Convênio 115/2009 ao superintendente da FUNASA; 3) prestação de contas final do Convênio 115/2009; 4) declaração da prefeitura municipal de Esperantinópolis; e 5) fotos das obras. 
ANÁLISE
11. A despeito de apresentada intempestivamente à Suest/MA, em 5/5/2016, conforme admitido pelo responsável em suas alegações de defesa (peça 13, p. 1) , a prestação de contas final do convênio em questão demostra que as obras foram executadas e encontram-se em funcionamento, atendendo às comunidades a que se destinaram, fato corroborado pela declaração prestada pelo Secretário Municipal de Administração da atual gestão municipal, datada de 17/7/2017 (peça 13, p. 66) , vazada nos seguintes termos:
Declaro para fins de direito e de fazer provas junto aos Órgãos que se fizerem necessários que as obras referentes ao Convênio n° 0115/2009, Implantação de Sistema de Distribuição de Água nos Povoados Porto do Utensilio e Lagoa D’Anta, foram totalmente concluídos e que se encontram em pleno funcionamento levando Água Potável a população daquelas comunidades. Informo ainda que esta Prefeitura mantém dois funcionários operando o sistema de distribuição de água das ditas comunidades - Porto do Utensílio e Lagoa D'Anta.
12. Verifica-se também, da leitura dos documentos integrantes da citada  prestação de contas (peça 13, p. 22-79) , que as obras foram executadas e concluídas durante a gestão do responsável à frente do município (exercícios de 2009 a 2012) , como se extrai dos seguintes documentos: a) notas fiscais emitidas pela empresa contratada pela execução dos serviços (peça 13, p. 61 e 62) ; b) relação de pagamentos efetuados (peça 13, p. 24) ; c) relação de bens adquiridos, produzidos ou construídos (peça 13, p. 25) ; e d)  termo de recebimento definitivo de obras ou serviços (peça 13, p. 64) .
13. O último pagamento realizado à empresa executora da obra (Batalha Construções Ltda) , por exemplo, segundo consta da relação de pagamentos efetuados, anexo XII da prestação de contas (peça 13, p. 25) , ocorreu em 4/12/2013. Por sua vez, o termo de recebimento definitivo de obras encontra-se datado de 30/11/2012 (peça 13, p. 64) , donde se conclui que o Sr. Mario Jorge Silva Carneiro dispôs de tempo suficiente para apresentar, em tempo hábil, a prestação de contas final do convênio supramencionado ao órgão repassador dos recursos, no caso a Funasa, não se acatando, portanto, as alegações apresentadas pelo responsável quanto à apresentação da prestação de contas fora do prazo ajustado.
14. Na linha do disposto em várias deliberações do TCU, como por exemplos: Acórdão 4887/2015-TCU-Primeira Câmara; 9700/2017 - 2ª Câmara; e 2511/2010-Plenário, a apresentação intempestiva dos elementos que comprovam a aplicação dos recursos constitui prova capaz apenas de afastar o débito que seria imputado ao responsável, mas a omissão no dever de prestar contas representa falta grave, que afronta à norma constitucional inserida no art. 70, parágrafo único, da Carta Magna, ensejando a irregularidade das contas do gestor, com incidência de multa.
15. Por fim, releva registrar que, no tocante à ocorrência da prescrição da pretensão punitiva, no presente processo não se verificou a fluência do prazo prescricional de dez anos (aplicável à generalidade das ações fundadas em direito pessoal, conforme o art. 206 do Código Civil) , entre a data de repasse dos recursos (9/11/2011, peça 1, p. 123 e 2/10/2012, peça 1, p. 133) e o ato que ordenou a citação do responsável (10/8/2017 – peça 8) .
CONCLUSÃO
16. A conclusão, por conseguinte, é pelo julgamento irregular das contas apresentadas pelo Sr. Mário Jorge Silva Carneiro, ex-Prefeito de Esperantinópolis/MA, nos exercícios 2009-2012, em virtude de não ter apresentado, em tempo hábil, a prestação de contas final dos recursos recebidos por conta do Convênio 0115/2009, firmado com a Funasa, tendo por objeto a construção de sistema de distribuição de água em povoados da referida municipalidade.  
PROPOSTA DE ENCAMINHAMENTO	
17. Diante do exposto, submetemos os autos à consideração superior, propondo ao Tribunal:
a) com fundamento nos arts. 1º, inciso I, 16, inciso III, alínea “a”, da Lei 8.443/1992, c/c os arts. 19, parágrafo único, e 23, inciso III, da mesma Lei, e com arts. 1º, inciso I, 209, inciso I, 210, §2º, e 214, inciso III, do Regimento Interno do TCU, julgar irregulares as contas do Sr. Mário Jorge Silva Carneiro (CPF XXX.629.963-XX) , Prefeito do Município de Esperantinópolis/MA, à época dos fatos;
b) aplicar ao Sr. Mário Jorge Silva Carneiro (CPF XXX.629.963-XX) a multa prevista no art. 58, inciso I, da Lei 8.443/1992, c/c o art. 268, inciso I, do Regimento Interno do TCU, fixando-lhe o prazo de 15 (quinze) dias, a contar da notificação, para comprovar, perante o Tribunal (art. 214, inciso III, alínea “a”, do Regimento Interno do TCU) , o recolhimento da dívida aos cofres do Tesouro Nacional, atualizada monetariamente desde a data do  acórdão que vier a ser prolatado, até a do efetivo recolhimento, se for paga após o vencimento, na forma da legislação em vigor;
c) autorizar, desde logo, nos termos do art. 28, inciso II, da Lei 8.443/1992, a cobrança judicial da dívida, caso não atendida a notificação; e
d) dar ciência do acórdão que vier a ser proferido, assim como do relatório e do voto que o fundamentarem, à Fundação Nacional de Saúde - Funasa e ao Sr. Mário Jorge Silva Carneiro.
O MPTCU, representado pelo Procurador Marinus Eduardo De Vries Marsico, divergiu do encaminhamento proposto pela unidade técnica (peça 16) :
À vista dos elementos contidos nos autos, pedimos vênias para divergir da proposta da Secex/ES (peça 15) pela irregularidade das contas – sem débito – com aplicação de multa, propondo que seja descaracterizada a omissão de prestação de contas, julgando-se regulares com ressalva as contas do Sr. Mário Jorge Silva Carneiro (ex-prefeito do município de Esperantinópolis/MA, CPF XXX.629.963-XX) , dando-lhe quitação, com fulcro no art. 1º, I, 16, II, 18 e 23, II, da Lei 8.443/92, considerando que a citação do responsável no Tribunal ocorreu posteriormente à apresentação das contas sob sua responsabilidade, fato que descaracteriza, em nossa opinião, a omissão no dever de prestar contas, apenando-se a sua intempestividade apenas com ressalva nas contas.

não há

Procurador Marinus Eduardo De Vries Marsico.

TOMADA DE CONTAS ESPECIAL. CONVÊNIO. OMISSÃO NO DEVER DE PRESTAR CONTAS. CITAÇÃO. APRESENTAÇÃO DE DOCUMENTOS HÁBEIS PARA COMPROVAR A BOA E REGULAR APLICAÇÃO DOS RECURSOS TRANSFERIDOS. OMISSÃO JUSTIFICADA. ACOLHIMENTO DAS ALEGAÇÕES DE DEFESA. CONTAS REGULARES. QUITAÇÃO PLENA. ARQUIVAMENTO.

TOMADA DE CONTAS ESPECIAL (TCE)

Secretaria do TCU no Estado do Espírito Santo (Sec-ES).

Trata-se de tomada de contas especial instaurada pela Fundação Nacional de Saúde (Funasa) contra Mário Jorge Silva Carneiro, Prefeito do Município de Esperantinópolis/MA de 2009 a 2012, em razão da omissão no dever de prestar contas dos recursos recebidos por meio do Convênio 115/2009 (Siafi 717279) , no montante de R$ 300.000,00, cujo objeto era a implantação de sistema de abastecimento de água nos Povoados de Porto do Utensílio e Lagoa D’anta.
O ajuste esteve vigente de 31/12/2009 a 27/9/2013, com o repasse dos valores pactuados repassado ao convenente em duas parcelas:
	Ordem bancária
	Data
	Valor (R$) 

	2011OB807706
	09/11/2011
	150.000,00

	2012OB806915
	02/10/2012
	150.000,00

Durante a execução do convênio, vistoria in loco foi realizada em 21/9/2012, quando ficou demonstrada a execução de 50,06% do objeto (peça 1, p. 125-127, e peça 2, p. 14) . Em consequência, a segunda parcela devida foi liberada (peça 1, p. 129-131) .
Finda a vigência do convênio, o responsável e o prefeito que o sucedeu à frente da gestão municipal foram instados a comprovar a boa e regular aplicação dos recursos geridos, conforme ofícios encaminhados em 11/12/2013 e 21/2/2014 (peça 1, p. 143-149 e 167-175) . 
Em 18/3/2014, o Município de Esperantinópolis/MA comprovou o ajuizamento de ação ordinária contra a Funasa, em que requeria a suspensão da inadimplência em vista da omissão no dever de prestar contas dos recursos transferidos por força do Convênio 115/2009 (Siafi 717279) . Alegou que os recursos haviam sido geridos pelo prefeito antecessor, a quem competia prestar contas, em que pese a vigência do ajuste ter se estendido até 27/9/2013. O Juízo da Subseção da Justiça Federal em Bacabal/MA deferiu a antecipação de tutela requerida e determinou à Funasa a suspensão do registro de inadimplência do município (peça 1, p. 279-285) 
Em nova análise, a Funasa consignou a ausência de documentos suficientes para estabelecer o nexo de causalidade entre os recursos repassados e o executado, conforme consta do Parecer Financeiro 37/2015 (peça 2, p. 18-22) . 
Sem que a prestação de contas tenha sido apresentada, a Superintendência da Funasa no Maranhão instaurou a TCE, cujas conclusões foram pela ocorrência de dano ao Erário (peça 1, p. 371-377, e peça 2, p. 26-32) . Em concordância, a Controladoria-Geral da União manifestou-se pela irregularidade das contas (peça 2, p. 42-48) .
No âmbito deste Tribunal, após ser citado em 3/9/2017 (peça 14) , Mário Jorge Silva Carneiro apresentou alegações de defesa (peça 13) , por meio das quais arguiu que: (i) todos os serviços pactuados foram realizados até o final do seu mandato; (ii) não dispunha, após o término do seu mandato, de senha do Siconv para fazer o lançamento da prestação de contas; (iii) não teve êxito junto ao seu sucessor para que a prestação de contas fosse lançada no Siconv, mas ao contrário, teve ação civil pública de improbidade administrativa movida contra ele; (iv) somente em 29/3/2016 conseguiu que o seu sucessor recebesse a prestação de contas ora tratada, como comprova; (v) ante a verificação de que os documentos não foram lançados no Siconv, apresentou, em 15/5/2017, os documentos diretamente à Funasa/MA, como comprova; (vi) os recursos geridos foram aplicados nos fins previstos e em benefício das comunidades a que se destinavam, como comprova por meio de declaração do município e de fotos. Requereu, por derradeiro, que a prestação de contas fosse recebida, apesar de intempestiva, com a verificação in loco, pela Funasa, da veracidade das informações prestadas.
Ao analisar a documentação trazida pelo ex-prefeito, a Secex-ES conclui que as obras foram executadas, encontram-se em funcionamento, atendendo às comunidades a que se destinaram, o que foi confirmado pelo Secretário de Administração do Município de Esperantinópolis/MA em declaração de 17/7/2017 e em fotos (peça 13, p. 66-79) . Os documentos apresentados também demonstram a conclusão da obra em 2012, durante a gestão do responsável, e o nexo de causalidade entre os pagamentos feitos à empresa Batalha Construções Ltda., que executou as obras, e os valores transferidos pela Funasa e devidos a título de contrapartida pelo município.
Não obstante, entende que a intempestividade na apresentação da prestação de contas pelo responsável não está justificada, haja vista que as obras foram recebidas em 30/11/2012 e a gestão do ex-prefeito findou em 31/12/2012. Propõe que o débito seja afastado, mas mantida a omissão no dever de prestar contas, o que resulta no julgamento pela irregularidade das contas de Mário Jorge Silva Carneiro, com fulcro no art. 16, inciso III, alínea ‘a’, da Lei 8.443/1992, e apenação com a multa prevista no art. 58, inciso I, da Lei 8.443/1992.
O Parquet diverge de tal encaminhamento, visto que a citação do responsável foi posterior à apresentação das contas à Funasa, o que descaracteriza a omissão no dever de presar contas, e que a aplicação dos recursos ficou demonstrada. Propõe, nesse sentido, que as contas sejam julgadas regulares, com ressalva atinente à intempestividade, com a quitação do responsável.
Feito breve resumo dos fatos, passo a decidir.
Como restou demonstrado, a segunda parcela dos recursos foi repassada ao Município após comprovada a execução parcial, em percentual compatível com o montante já transferido.
Conforme previsto no art. 56, § 3º, da Portaria interministerial 127/1998 e na cláusula décima do termo de convênio, a prestação de contas deveria ter sido apresentada pelo prefeito sucessor, em cuja gestão deu-se o término do ajuste, mais especificamente em até 60 dias após o final da vigência do Convênio 115/2009. Portanto, cabia a Raimundo Jovitá de Arruda Bonfim, sucessor do responsável arrolado nestes autos, prestar as contas ora em análise.
A prestação de contas parcial, prevista no parágrafo primeiro na cláusula décima do termo de convênio, faz-se necessária quando o desembolso ocorre em três ou mais parcelas, ficando a liberação da terceira parcela condicionada à demonstração da regular aplicação da primeira, e assim sucessivamente (peça 13, p. 17) . Donde concluir que, no caso específico, Mário Jorge Silva Carneiro não estava obrigado a apresentar prestação de contas parcial ao final de 2012.
O prefeito sucessor justificou-se ante a ação civil pública de improbidade administrativa 0009276-57.2014.4.01.3700 movida contra Mário Jorge Silva Carneiro, julgada parcialmente procedente em 21/9/2018 pelo Juízo da 6ª Vara Cível Federal da Seção Judiciária do Maranhão. O responsável teve seus direitos políticos suspensos por cinco anos, bem como foi proibido de contratar com o Poder Público ou receber benefícios ou incentivos fiscais ou creditícios, direta ou indiretamente, ainda que por intermédio de pessoa jurídica da qual seja sócio majoritário, pelo prazo de três anos, a contar da data do trânsito em julgado da presente decisão. Foi, ainda, condenado ao pagamento de multa no valor de R$ 10.000,00.
A TCE foi, portanto, indevidamente instaurada pela Funasa sob o pressuposto de omissão no dever de prestar contas do gestor dos recursos. 
O que se verifica, contudo, é que as alegações de defesa apresentadas pelo responsável são plausíveis, mormente em vista da realidade da sucessão política na grande parte dos municípios brasileiros.
Está comprovada a entrega de documentos suficientes para comprovar a regularidade da aplicação dos recursos geridos ao Município de Esperantinópolis/MA em 29/3/2016, documentos recebidos pelo prefeito sucessor, e ao Superintendente da Funasa no Maranhão em 15/5/2017, datas anteriores à citação deste Tribunal. 
Os documentos fiscais e probatórios apresentados pelo responsável permitem concluir pela integral execução do objeto do Convênio 115/2009 (Siafi 717279) e estabelecer o necessário nexo de causalidade entre os recursos recebidos e despesas incorridas.
Por fim, ao tempo em que afasto o pressuposto de omissão no dever de prestar contas e o débito correspondente, esclareço que a intempestividade verificada na oferta dos documentos comprobatórios não deve ser imputada como ressalva à gestão do responsável. Além de não ser sua atribuição, como verificado nas normas aplicáveis, os documentos juntados suscitam dúvida razoável de que não tenha contado com a colaboração da gestão que lhe sucedeu. 
Assim, julgo regulares as contas de Mário Jorge Silva Carneiro e dou-lhe quitação plena, com fulcro nos arts. 1º, inciso I, 16, inciso I, 17 e 23, inciso I, da Lei 8.443/1992.
Ante o exposto, VOTO por que o Tribunal adote o Acórdão que ora submeto à apreciação deste Colegiado.
TCU, Sala das Sessões Ministro Luciano Brandão Alves de Souza, em 19 de março de 2019.
WALTON ALENCAR RODRIGUES 
Relator